臺灣雲林地方法院民事判決　　　　　　　92年度重訴字第78號
原　　　告　己○○○
　　　　　　戊○○
上　一　人
法定代理人　甲○○
上二人共同
訴訟代理人　陳忠儀律師
送達代收人　庚○○
被　　　告　乙○○
　　　　　　丁○○
　　　　　　丙○○
上三人共同
訴訟代理人　林國一律師
上列當事人間請求返還土地事件，經本院於中華民國94年3 月14
日言詞辯論終結，判決如下：
    主      文
被告應將坐落雲林縣水林鄉○○段二○地號、地目田、面積一三
二三八‧七九平方公尺土地交還原告己○○○。
被告應將坐落雲林縣水林鄉○○段二一地號、地目田、面積一五
七八四‧四六平方公尺土地交還原告戊○○。
訴訟費用由被告負擔。
本判決第一項、第二項分別於原告己○○○、戊○○各以新台幣
參佰萬元供擔保後，得假執行。
    事實及理由
一、原告主張：
  (一)坐落於雲林縣水林鄉○○段20、21地號土地（以下簡稱系爭
    土地）分別為原告己○○○、戊○○所有，原告之祖先蔡搬
    與前夫李番洗二人育有李東海（即被告丙○○之父，被告丁○○、乙○○之祖父），後李番洗死亡，蔡搬改嫁紀隊，二
    人育有紀強（即原告己○○○之翁，原告戊○○之曾祖父）
    ，紀隊死亡後，遺留甚多田地由紀強繼承，而紀強因年幼無
    力耕作，乃於民國19年將系爭土地交予李東海耕種，原係以
    類似僱傭論工計酬方式，至40年以後，為改善李東海之經濟
    情況，方約定耕作成本與收穫均依五五分帳。嗣李東海死亡
    後，系爭土地則由被告乙○○、丁○○、丙○○三人繼續占
    有耕作使用。
  (二)兩造間就系爭土地並無租賃關係存在。被告之先人使用系爭
    土地時已與原告之先人約定，由原告先人出地、被告先人出
    工、耕作成本與收穫均依五五分帳，即互約出資，以使系爭
    土地有收穫量為目的，且約定損益分配之成數為等比例。而
    此一約定顯與「租賃」之法律要件不符，實則本件應屬類似
    委託經營性質之無名契約。
  (三)兩造間之契約並無適用耕地三七五減租條例之餘地。蓋兩造
    間為無名契約之法律關係，而非租賃關係，應無耕地三七五
    減租條例之適用。且土地利用關係並非僅限於農業發展條例
    所規定者，當然亦不限於耕地三七五減租條例所規定者，是
    兩造間契約並不當然應受耕地三七五減租條例規定之規範。
    被告占有系爭土地使用之法律關係，非租賃之法律關係，亦
    無耕地三七五減租條例之適用，自無需依耕地三七五減租條
    例第26條規定先行調解、調處。況且，經原告向雲林縣水林
    鄉公所申請調解，亦經該所認為本件並非屬其調解範圍，而
    未予調解，更足徵兩造間之契約關係並無耕地三七五減租條
    例規定之適用。
  (四)本件兩造間既無租賃關係存在，而為無名契約之法律關係，
    則原告以起訴狀繕本之送達為終止兩造間系爭契約之意思表
    示，並依民法第767 條前段規定請求被告返還系爭土地，自
    屬有據。
  (五)本件訴訟標的之法律關係及當事人與本院89年度重訴字第67
    號返還土地民事事件並不相同，並非同一案件。本院89年度
    重訴字第67號返還土地事件所為之認定，並無既判力；且本
    院89年度重訴字第67號判決理由中，雖認定兩造間就系爭土
    地係屬租賃關係，然由原告於本件訴訟中所提出新訴訟資料
    即被告三人寄予原告之存證信函內容，可知兩造間之契約關
    係確實並非租賃契約，是本院89年度重訴字第67號判決之認
    定於本件兩造間返還土地之訴訟，亦無爭點效之適用。
    並聲明：(一)被告等應將坐落雲林縣水林鄉○○段20地號土地
    之地上物清除，將土地騰空並回復原狀返還予原告己○○○
    。(二)被告等應將坐落雲林縣水林鄉○○段21地號土地之地上
    物清除，將土地騰空並回復原狀返還予原告戊○○。(三)訴訟
    費用由被告等負擔。(四)原告願供擔保，請准宣告假執行。
二、被告則以：
  (一)本件原告己○○○之前手紀裕庭（紀裕庭為原告己○○○之
    子）及原告戊○○前於89年間對於被告三人曾提起返還土地
    之訴訟，已經本院89年度重訴字第67號民事判決認定被告先
    人及被告三人係基於租賃關係而占有耕作使用系爭土地，而
    判決原告敗訴確定。是就本院89年度重訴字第67號判決所認
    定「被告係基於租賃之法律關係占有耕種系爭土地」之重要
    爭點，原告應不得再為相反之主張，法院亦不得作相反之判
    斷。原告空言主張上開判決違背法令，並未具體指出有何違
    背法令之處，自不足取。
  (二)系爭土地由被告丙○○之父、被告丁○○、乙○○之祖父李
    東海及被告等，自19年間起耕種迄今，已有70餘年之久，因
    兩造有親族關係，未依政府規定訂立三七五租約，仍引用兩
    造先人於19年間之約定五五分帳，由原告先人或原告提供土
    地，由被告先人或被告長期耕種，於每期將利潤之半給付原
    告先人或原告，原告先人或原告並未參與農業之經營，純係
    因土地為其所有，而由耕種之被告先人或被告給付使用、收
    益之對價，與委託經營及共同經營之法律關係有間，原告主
    張兩造間之法律關係為委託經營、共同經營之關係，自屬無
    據。兩造先人於19年間即約定五五分帳迄今，而因使用租賃
    物而支付之對價，即為租金，其約定之名稱如何，原非所問
    ，足見被告先人及被告係基於租賃關係而占有耕種系爭土地
    甚明。且被告先人李東海及被告三人因耕種系爭土地，於戶
    確係基於租賃關係而占有耕種系爭土地。
  (三)又原告並未先支付被告耕作成本，而係被告於收成後，將收
    穫扣除成本，再將收益之一半支付予原告。被告將收穫扣除
    成本後利益之一半交付原告作為系爭土地之對價，此與租賃
    之意義相當。且被告耕作系爭土地遇有災害，致虧損時，從
    未要求原告負擔虧損之一半，原告亦從未給付被告虧損之半
    數。被告丙○○因所耕作之雲林縣水林鄉○○段21地號土地
    ，於90年度上期及下期因災害虧損，水林鄉公所發放轉作金
    新台幣（下同）22,000元，均由土地所有人之原告領取。然
    該轉作金係政府補助實際耕作之農民所發放，但轉作金全數
    為原告領取，丙○○未得分文，丙○○認其依理應可獲得轉
    作金之一半，始託人於90年10月25日寄存證信函與原告，陳
    明耕作虧損之分擔，但原告並未因此給付被告丙○○虧損之
    補貼，亦未將所領取轉作金之半數給付丙○○。是原告雖提
    出被告丙○○所寄之存証信函，主張為新訴訟資料，然被告
    寄予原告之存證信函均載有「承租」系爭土地，給付「租金
    」之文字，而原告寄予被告之存證信函亦載有「租賃」之關
    係，足認兩造就系爭土地耕種之法律關係，已有「租賃」之
    共識，縱原告提出上開存證信函，亦不足以推翻本院89年度
    重訴字第67號判決之認定。
  (四)耕地三七五減租條例第6 條雖有耕地租約須作成書面之規定
    ，但此之書面，僅為契約內容之證明，尚非耕地租約成立或
    生效之要件。本件原告主張兩造未依耕地三七五減租條例規
    定，訂立書面契約，應不受耕地三七五減租條例之規範云云
    ，自不足取。又農業發展條例第21條第3 項，並不適用89年
    1 月4 日修正施行前已成立之耕地租佃關係，本件兩造間之
    租賃關係存在於農業發展條例修正施行前，原告主張依農業
    發展條例第21條第3 項規定，原告得隨時終止租約，亦無足
    取。又耕地三七五減租條例為強行法，且為土地法之特別法
    ，而綜觀耕地三七五減租條例之規定，並無出租人可任意終
    止租約，收回自耕之規定，是原告主張終止租約，自屬無據
    。
  (五)原告提起本件返還土地訴訟，並未依耕地三七五減租條例第
    26條第1 項、第2 項規定經調解、調處，即逕行起訴，於法
    不合。原告起訴後雖曾向雲林縣水林鄉公所租佃調解委員會
    聲請調解，但原告係以「無權佔有，返還土地」為由聲請調
    解，並非耕地調解之範圍，故該租佃委員會未予受理，仍不
    能據此認定原告已踐行調解、調處之法定程序，從而，原告
    提起本件訴訟，並不合法等語，資為抗辯。
    並聲明：請求駁回原告之訴及假執行之聲請，訴訟費用由原
    告負擔。
三、兩造不爭執之事實：
  (一)坐落於雲林縣水林鄉○○段20地號土地為原告己○○○所有
    ，而坐落雲林縣水林鄉○○段21地號土地為原告戊○○所有
    。
  (二)系爭土地現由被告三人耕作使用。
  (三)被告耕作使用原告所有之系爭土地，兩造間就系爭土地約定
    ：耕作成本與收穫均五五分帳。
四、得心證之理由：
    本件之爭點，厥在於(一)本件與原告前次訴請被告返還土地之
    事件，是否為同一事件，而有一事不再理原則之適用？(二)就
    兩造間之契約關係是否為租賃關係，是否有爭點效之適用？
    (三)兩造間之契約關係為何？係租賃契約？或為共同經營、委
    託經營或其他契約關係？(四)原告主張終止兩造間之契約關係
    ，並請求被告返還系爭土地，有無理由？(五)被告主張兩造間
    為租賃關係，應適用耕地三七五減租條例之相關規定，原告
    提起本件訴訟前，並未經調處、調解，其訴顯不合法，有無
    理由？茲分段論述如下：
  (一)本件返還土地事件與原告前次訴請被告返還土地事件（本院
    89年度重訴字第67號），是否為同一事件，而有一事不再理
    原則之適用？
  1.按訴訟標的之法律關係於確定終局判決中經裁判者，當事人
    不得就該法律關係更行起訴，為訴訟法上所謂一事不再理之
    原則。所謂同一事件，必同一當事人，就同一訴訟標的而為
    訴之同一聲明，若此三者有一不同，即不得謂為同一事件，
    自不受確定判決之拘束（最高法院19年上字第278 號判例參
    照）。而訴訟標的乃原告在特定訴訟中所主張之權利義務，
    為具體特定之法律關係，故訴訟標的必須與訴訟標的所由生
    之原因事實結合，始見其法律價值，是否為同一訴訟標的，
    仍須就該訴訟標的所由生之原因事實定之（見楊建華原著，
    鄭傑夫增訂，民事訴訟法要論（全）91年10月印行，第196
    頁）。
  2.本件原告前次對於被告請求返還系爭土地之訴訟（本院89年
    度重訴字第67號返還土地事件），係以被告無權占有，本於
    所有物之返還請求權，為訴訟標的；而本件訴訟，原告係主
    張主張兩造間契約關係業經終止，本於所有物返還請求權請
    求被告返還土地，雖前後主張之訴訟標的均為所有物返還請
    求權，然訴訟標的所生之原因關係並不相同，前案原告係單
    純主張被告無權占用，本件原告於終止兩造間之契約關係後
    請求被告返還土地，訴訟標的所由生之原因事實迥異，則前
    後兩訴之訴訟標的，並不相同，自無一事不再理原則之適用
    ，合先敘明。
  (二)就兩造間之契約關係是否為租賃關係，是否有爭點效之適用
    ？
  1.按除表現於主文之訴訟標的外，法院於判決理由中就訴訟標
    的以外之重要爭點，本於當事人辯論之結果已為判斷時，除
    顯然違背法令或當事人已提出新訴訟資料，足以推翻原判斷
    之情形外，於同一當事人就重要爭點所提起之訴訟中，法院
    及當事人就該已經法院判斷之重要爭點法律關係，皆不得為
    任何相反之判斷或主張，始符合民事訴訟法上之誠信原則。
    是倘該重要爭點尚未經當事人辯論，法院亦未於理由中判斷
    者，於同一當事人間就該重要爭點所提起之訴訟中，當事人
    即非不得再為主張法院亦非不得予以判決（最高法院88年度
    台上字第557 號判決意旨參照）。
  2.本件兩造間耕作成本及收益五五分帳，前雖經原告於上開本
    院89年度重訴字第67號返還土地事件審理程序中主張，然就
    耕作成本收益五五分帳之證據為何，此項約定是否符合民法
    租賃之要件，及原告是否有僅負擔成本，未取得租賃對價之
    情形，並未經兩造於本院89年度重訴字第67號返還土地事件
    審理中為辯論；且原告於本院審理中復提出足以證明兩造有
    約定成本收益五五分帳故而原告應負擔虧損之存證信函及估
    價單等新訴訟資料，足以推翻本院89年度重訴字第67號民事
    判決認定兩造間係租賃關係之判斷，揆諸上開最高法院判決
    意旨，則就兩造間之契約是否為租賃關係一節，自無爭點效
    之適用，併此敘明。
  (三)兩造間之契約關係為何？係租賃契約抑或合夥契約？或為共
    同經營、委託經營或其他無名契約關係？
  1.原告主張系爭坐落雲林縣水林鄉○○段20、21地號土地分別
    為原告己○○○、戊○○所有，原告之祖先蔡搬與前夫李番
    洗二人育有李東海（即被告丙○○之父，被告丁○○、乙○○之祖父），後李番洗死亡，蔡搬改嫁紀隊，二人育有紀強
    （即原告己○○○之翁，原告戊○○之曾祖父），紀隊死亡
    後，遺留甚多田地由紀強繼承，而紀強因年幼無力耕作，乃
    於19年將系爭土地交予李東海耕種，至40年以後，雙方約定
    耕作成本與收穫均依五五分帳。嗣李東海死亡後，系爭土地
    則由被告乙○○、丁○○、丙○○三人繼續耕作使用之事實
    ，為被告三人所不爭執，自堪信為真實。
  2.原告另主張兩造間約定由原告將系爭土地提供與被告耕作使
    用，耕作之成本收益及虧損由兩造五五分帳等語，為被告所
    不爭執，並據原告提出存證信函4 紙及估價單9 紙為證。而
    觀之原告所提出被告丙○○於90年10月25日所寄存證信函內
    容記載：「本人向台端二人承租坐落雲林縣水林鄉○○段20
    、21地號土地中一甲之耕地，其89年下期共支出39,620元，
    收入26,244元，共賠13,376元，各賠一半為6,688 元。另90
    年上期共支出45,120元，收入為0 元，因甘薯無人要買，作
    廢，計各賠一半為22,560元。合計兩期共賠29,248元，茲將
    賠額分為紀裕庭戊○○各半，即14,624元，特此通知。」等
    語，復參以被告乙○○所列之估價單上記載：89年下期支出
    74,600元，收成60,000元，兩造各賠7,300 元；被告丁○○
    所列之估價單上記載：90年上期支出29,340元，收入16,660
    元，兩造各賠6,340 元等語，足認兩造間就被告使用系爭土
    地，確實有約定耕作成本及收益五五分帳之事實，且被告亦
    有通知原告負擔虧損之情形，堪認原告主張兩造間係約定耕
    作成本收益及虧損均五五分帳等語，尚非無稽。
  3.按稱租賃者，謂當事人約定，一方以物租與他方使用、收益
    ，他方支付租金之契約；前項租金，得以金錢或租賃物之孳
    息充之，民法第421 條定有明文。本件兩造約定以耕地所獲
    之地上物，由出租人及承租人各分得一半，此部分固然符合
    租賃之約定，然則就承租人因耕作所生之虧損，出租人亦需
    負擔一半而言，即顯與租賃之法律關係不同，蓋租賃物與租
    金為租賃契約之要素，出租人因將物交與承租人使用收益，
    承租人因而負有交付租金之義務，租金為使用收益之對價，
    倘使用收益為無償，即為使用借貸。本件兩造間約定被告虧
    損時，原告亦需負擔虧損之一半，則在被告耕作虧損之期間
    ，原告不僅無法取得被告使用收益土地之對價，反需支出負
    擔虧損之一半，顯然與租賃之情形有違。且參諸耕作地之承
    租人，因不可抗力，致其收益減少或全無，依民法第457 條
    規定，亦僅得請求減少或免除租金，而無得請求出租人共同
    負擔虧損之權利，益徵見兩造間之契約，應非租賃甚明。
  4.按88年4 月21日修正前之民法第667 條第1 項、第2 項規定
    ：「合夥者，謂二人以上互約出資以經營共同事業之契約。
    前項出資，得為金錢或他物，或以勞務代之」，88年4 月21
    日修正後之民法第667 條第1 項、第2 項規定：「稱合夥者
    ，謂二人以上互約出資以經營共同事業之契約。前項出資，
    得為金錢或其他財產權，或以勞務、信用或其他利益代之。
    」又88年4 月21日修正前之民法第667 條第2 項雖未如修正
    後同條第2 項規定出資，得為其他財產權、信用、或其他利
    益代之，然解釋上於合夥之出資，亦不限於金錢、他物，或
    以勞務代之。從原告之先人紀強與被告之先人李東海約定由
    原告之先人提供土地與被告耕作使用，耕作成本、收益及虧
    損，由原告之先人紀強與被告之先人李東海五五分帳之約定
    內容以觀，性質上實與合夥之法律關係相同，即由原告之先
    人紀強提供「系爭土地之使用」作為出資，被告之先人李東
    海則提供「勞務」即耕作系爭土地以為出資，經營於系爭土
    地耕作之共同事業，至合夥事業之損益分配，則依原告之先
    人紀強與被告之先人李東海約定為耕作成本收益與虧損五五
    分帳，是原告之先人紀強與被告之先人李東海雖無明文之書
    面契約約定，惟從原告之先人紀強與被告之先人李東海上開
    口頭約定，解釋上應為一合夥契約。次按，合夥人死亡者，
    依民法第687 條第1 款規定，為法定退夥事由，是原告之先
    人紀強與被告之先人李東海自40年起，開始其二人間之合夥
    契約關係，其後，雖因其二人先後死亡，而生法定退夥事由
    ，然則，因原告與被告既係依循其等先人生前之約定，繼續
    由原告提供系爭土地之使用，並由被告從事系爭土地之耕作
    ，且耕作成本、收益及虧損並以五五分帳之方式處理，堪認
    兩造間應有依照其等先人間合夥契約之內容，成立合夥契約
    之默示意思表示，又兩造間之合夥契約並未約定期限，性質
    上為不定期之合夥契約。
  (四)原告主張終止兩造間之契約關係，並請求被告返還系爭土地
    ，有無理由？
  1.本件兩造間之契約關係為一不定期之合夥契約，已見前述，
    是關於終止契約之部分，自應適用合夥之相關規定。
  2.按合夥未定存續期間者，各合夥人得聲明退夥，但應於兩個
    月前通知他合夥人，民法第686 條第1 項定有明文。次按，
    合夥，因合夥之目的事業已完成或不能完成者，而解散，民
    法第692 條第3 款亦有明文。查本件原告於91年4 月24日以
    存證信函通知被告三人終止兩造間之耕地租賃關係，上開存
    證信函已於91年4 月25日分別送達被告三人，有存證信函1
    份及掛號郵件收件回執3 份在卷可按，而原告嗣於92年10月
    1 日對於被告三人提起本件訴訟，請求被告三人返還土地，
    並主張以起訴狀繕本之送達作為終止兩造間契約之意思表示
    ，核其真意，應係主張終止兩造間之合夥契約而為聲明退夥
    之意思表示。而原告依法於2 個月前通知被告三人終止兩造
    間之契約並為退夥之意思表示，於法自屬有據。次查，系爭
    合夥既係以系爭土地之耕作，原告提供「系爭土地之使用」
    作為出資，又因原告退夥而不再繼續提供「系爭土地之使用
    」，則原告之土地已無從供合夥事業使用，本件合夥之目的
    ，顯然不能達成，依民法第692 條第3 款之規定，合夥自於
    原告退夥之時起解散。從而，兩造間之合夥既已解散，則被
    告於契約終止後繼續占有使用系爭土地，即屬無權占用，原
    告自得請求被告返還系爭土地予原告。
  (五)被告主張兩造間為租賃關係，應適用耕地三七五減租條例之
    相關規定，原告提起本件訴訟前，並未經調處、調解，其訴
    顯不合法，有無理由？
  1.兩造間約定耕作成本、收益及虧損均五五分帳，使被告租金
    給付義務為一不確定存在之義務，於被告因天災、事故或其
    他因素，致有收成欠收或虧損時，被告即無給付租金之義務
    ，甚至原告尚有須負擔虧損之情形，與租賃之法律關係顯不
    相同，兩造間約定耕作成本收益及虧損五五分帳，性質上為
    一合夥之法律關係，已見前述。準此，兩造間之契約既非租
    賃契約，自無耕地三七五減租條例規定之適用。被告辯稱：
    兩造間之法律關係應適用耕地三七五減租條例之相關規定云
    云，自無足取。
  2.況原告於提起本件返還土地之訴訟後，曾經向雲林縣水林鄉
    公所申請調處，惟經雲林縣水林鄉公所以非耕地租佃調解範
    圍為由，駁回其申請，有雲林縣水林鄉公所92年12月2 日雲
    水鄉民字第0920012450號函文1 紙在卷可按，足見原告於起
    訴後，亦曾申請調處、調解，附此敘明。
  (六)綜上所陳，系爭土地因原告主張終止兩造間之契約，致合夥
    目的不能達成，兩造間之合夥契約於原告聲明退夥時終止，
    被告三人於契約終止後，已無繼續占有使用系爭土地之法律
    上權源，原告自得請求被告三人返還系爭土地予原告。從而
    ，原告請求被告乙○○、丁○○、丙○○將坐落雲林縣水林
    鄉○○段20地號、地目田、面積13238.79平方公尺土地交還
    原告己○○○；及請求被告乙○○、丁○○、丙○○將坐落
    雲林縣水林鄉○○段21地號、地目田、面積15784.46平方公
    尺土地交還原告戊○○，為有理由，應予准許。
五、訴訟費用負擔之依據：民事訴訟法第78條、第85條第1 項前
    段。
中　　華　　民　　國　　94　　年　　3 　　月　　31　　日
                  民事第二庭    法  官  冷明珍
以上正本係照原本作成。
如對本判決上訴，須於判決送達後20日內向本院提出上訴狀。
中　　華　　民　　國　　94　　年　　3 　　月　　31　　日
                                書記官　朱克文
